【裁判字號】    99,交聲,1489
【裁判日期】    990608
【裁判案由】    聲明異議
【裁判全文】
臺灣高雄地方法院交通事件裁定        99年度交聲字第1489號
原處分機關  高雄市政府交通局
異  議  人  甲○○
即受處分人
上列異議人因違反道路交通管理處罰條例案件，對於高雄市政府
交通局民國99年5 月17日所為之裁決（高市交裁字第裁32-B0000
0000號），聲明異議，本院裁定如下：
    主  文
原處分撤銷。
甲○○汽車駕駛人，駕駛汽車經測試檢定酒精濃度超過規定標準
，因而肇事致人受傷，處罰鍰新臺幣玖仟伍佰元，並應吊扣小型
車普通駕駛執照貳拾肆個月及接受道路交通安全講習。
    理  由
一、異議意旨略以：異議人即受處分人甲○○酒後駕駛車牌號碼
    F7-9617 號自用小客車，與謝銘仁所駕重型機車發生擦撞，
    已遭臺灣高雄地方法院檢察署檢察官予以緩起訴處分，並定
    向國庫繳納罰金新臺幣（下同）4 萬元（異議狀誤載為遭臺
    灣高雄地方法院徵收4 萬元），基於一事不二罰原則，懇請
    撤銷原處分等語。
二、本件異議人酒後駕車之違規行為單一，而罰鍰、吊扣駕駛執
    照及施以道路交通安全講習等法律效果（處罰效果）與違規
    行為之存否俱無從分離，且聲明異議係由法院審查受處分人
    所涉之違規事實是否成立，及原處分所適用之法條是否正確
    、裁罰是否適當，是為貫徹司法審查作用，並避免法院嗣認
    定駕駛人並無交通違規行為，惟駕駛人卻已遭原處分機關裁
    處罰鍰、吊扣駕駛執照及施以道路交通安全講習等確定之不
    合理現象，本院自應就罰鍰、吊扣駕駛執照及施以道路交通
    安全講習等法律效果予以審理，且於對原處分失當時，應自
    為處分，並就罰鍰、吊照及安全講習等處罰效果，宜為一併
    重新諭知（臺灣高等法院所屬法院98年法律座談會刑事類提
    案第23號研討結果意旨參照），合先指明。
三、按汽車駕駛人，駕駛汽車經測試檢定，酒精濃度超過規定標
    準者，處15,000元以上60,000元以下罰鍰，並當場移置保管
    其車輛及吊扣其駕駛執照1 年；因而肇事致人受傷者，並吊
    扣其駕駛執照2 年；汽車駕駛人，有第35條第1 項規定之情
    形，應接受道路交通安全講習，道路交通管理處罰條例第35
    條第1 項第1 款、第24條第1 項第2 款固分別定有明文。惟
    按一行為同時觸犯刑事法律及違反行政法上義務規定者，依
    刑事法律處罰之。但其行為應處以其他種類行政罰或得沒入
    之物而未經法院宣告沒收者，亦得裁處之。前項行為如經不
    起訴處分或為無罪、免訴、不受理、不付審理之裁判確定者
    ，得依違反行政法上之義務規定裁處之，行政罰法第26條規
    定甚明。其立法意旨在於，刑罰與行政罰同屬對不法行為之
    制裁，而刑罰之懲罰作用較強，故一行為同時觸犯刑事法律
    及違反行政法上義務規定時，依刑事法律處罰，即足資警惕
    ，實無為一事二罰再處行政罰之必要，且刑事法律處罰，由
    法院依法定程序為之，較符合正當法律程序，應予優先適用
    。準此，如刑事法律處罰與行政處罰之處罰目的、方式均相
    同，而依刑事法律處罰，即足資警惕時，即無再為行政處罰
    之必要。但罰鍰以外之沒入或其他種類行政罰，因兼具維護
    公共秩序之作用，為達行政目的，行政機關仍得併與裁處。
四、經查，異議人於97年12月15日17時30分許，酒後駕駛車牌號
    碼F7-9617 號自用小客車，行經高雄市三民區○○○路20號
    前，因不慎與同向謝銘仁駕駛之重型機車發生擦撞，致謝銘
    仁受傷（右上臂挫傷，自行就醫），並對異議人實施呼氣酒
    精濃度測試，測得其呼氣酒精濃度達每公升0.57毫克，而予
    以舉發，並由原處分機關即高雄市政府交通局於99年5 月17
    日以異議人違反道路交通管理處罰條例第35條第1 項第1 款
    規定為由，裁處罰鍰49,500元，吊扣駕駛執照24個月（裁決
    書上未載明駕駛執照種類，然參酌異議人所駕駛之車種及證
    號查詢汽車駕駛人資料，應係吊扣小型車普通駕駛執照），
    並應參加道路交通安全講習，有高雄市政府交通局99年5 月
    17日高市交裁字第裁32-B00000000號違反道路交通管理事件
    裁決書、高雄市政府警察局舉發違反道路交通管理事件通知
    單、酒精濃度測定值檢測單、道路交通事故現場圖、道路交
    通事故調查報告表(一)、(二)各1 份及交通事故談話紀錄表2份
    在卷可稽（見本院卷第5 、12至21頁），是異議人於上開時
    、地有汽車駕駛人，駕駛汽車經測試檢定酒精濃度超過規定
    標準，因而肇事致人受傷之違規事實，應堪認定。茲就原處
    分所為裁罰是否適法妥當，分別論述如下：
  (一)罰鍰部分：
  １、刑事訴訟法第253 條之1 所指之緩起訴處分，其中檢察官
      命被告為金錢給付部分，得為民事強制執行名義，受處分
      人因上開緩起訴處分而剝奪其財產權，且前揭金錢給付義
      務亦具有強制性、懲罰性，雖不若易科罰金係以支付金錢
      作為自由刑之替代，惟經由緩起訴處分條件之履行使其免
      於遭檢察官發動起訴程序，仍具有替代刑罰之效果，廣義
      而言，應屬前揭所稱之「實質刑事法律處罰」，而有行政
      罰法第26條第1 項「一事不二罰」規定之適用。
  ２、至交通部95年7 月17日交路字第0950006986號函釋雖略以
      ：查法務部行政罰法諮詢小組第1 次會議紀錄已明確結論
      「緩起訴者乃附條件的不起訴處分，亦即是不起訴的一種
      」在案，當依該部上開函釋結論及行政罰法第26條第2 項
      規定辦理云云。惟「緩起訴」處分之最終雖使被告免於刑
      事訴追之效果，與「不起訴」處分之效果相同，然觀諸刑
      事訴訟法第253 條之1 第1 項係91年2 月8 日增訂，行政
      罰法係94年2 月5 日公布，而制定在後的行政罰法第26條
      第2 項僅臚列「不起訴處分或無罪、免訴、不受理、不付
      審理之裁判確定者」，並未將「緩起訴處分」納入。又緩
      起訴處分既非不能證明行為人之犯罪事實，且造成行為人
      財產減少或義務增加，已產生實質刑罰之效果，自與上開
      行政罰法第26條第2 項列舉之不起訴處分等情形迥然有別
      ，仍無從遽為比擬而為相同之處置。準此以言，制定在後
      之行政罰法第26條第2 項既未將緩起訴處分列舉其中，本
      於保障人民基本權及「法律明示其一排除其他」之法理暨
      前揭說明，自不能將條文中「不起訴處分」之範圍，擴及
      於性質並不相同之「緩起訴處分」。
  ３、另按於94年12月28日修正公布，並自95年7 月1 日施行之
      道路交通管理處罰條例第35條第8 項規定；「……前項（
      指有酒精濃度超過規定標準而駕駛車輛等情形）汽車駕駛
      人，經裁判確定處以罰金低於本條例第92條第3 項所訂最
      低罰鍰基準規定者，應依本條例裁決繳納不足最低罰鍰之
      部分」，上開道路交通管理處罰條例第35條第8 項之規定
      ，核屬行政罰法第26條第1 項之特別規定。又酒後駕車經
      檢察官為緩起訴處分，並命被告向公益團體捐款或提供義
      務勞務者，被告係履行檢察官為緩起訴處分命令，此等命
      令名義上雖非刑罰，但仍是一種特殊的處遇措施，造成被
      告之財產減少或義務增加，性質上亦屬干預人民自由之處
      分，與刑事制裁無異，實質上為刑事處罰。故檢察官為緩
      起訴處分並命向公益團體捐款者，其捐款解釋上亦屬道路
      交通管理處罰條例第35條第8 項所定之罰金，監理機關雖
      不得再為行政裁罰，惟若行為人所支付之緩起訴處分金，
      未達道路交通管理處罰條例第92條第3 項所訂最低罰鍰基
      準規定者（依違反道路交通管理事件統一裁罰基準表之規
      定，駕駛人違反處罰條例第35條第1 項第1 款之規定，其
      吐氣所含酒精濃度超過每公升0.55毫克以上者，機車之最
      低罰鍰為45,000元，小型車之最低罰鍰為49,500元），依
      該條例第35條第8 項之規定，即須補繳不足最低罰鍰之部
      分，始為適法（臺灣高等法院暨所屬法院97年法律座談會
      刑事類提案第39號研討結果意旨參照）。
  ４、經查，本件異議人因上開酒後駕車之行為涉犯刑法第185
      條之3 之公共危險罪，經臺灣高雄地方法院檢察署檢察官
      於98年1 月16日以98年度偵字第862 號為緩起訴處分，其
      期間為1 年，異議人應書立悔過書、參加法治教育，並應
      支付4 萬元給公庫，上開緩起訴處分後經確定，且異議人
      已於98年3 月26日支付4 萬元給公庫，上開緩起訴處分並
      於99年2 月22日期滿等事實，有臺灣高等法院被告前案紀
      錄表、臺灣高雄地方法院檢察署檢察官98年度偵字第862
      號緩起訴處分書、臺灣高等法院高雄分院檢察署98年度上
      職議字第735 號處分書、臺灣高雄地方法院檢察署自行收
      納款項統一收據各1 份在卷可憑（見本院卷第4 、6 、22
      、23頁，至上開緩起訴處分書上雖載「謝銘仁未受傷」，
      然經本院審核卷附高雄市政府警察局舉發違反道路交通管
      理事件通知單、道路交通事故現場圖、道路交通事故調查
      報告表(一)、(二)各1 份及交通事故談話紀錄表2 份，均顯示
      異議人當日酒後駕車肇事已致謝銘仁受傷之事實不符，足
      徵上開緩起訴所載「謝銘仁未受傷」與上開事證不符，應
      係誤載，併予敘明）。則異議人所支付之捐款4 萬元，固
      未達異議人因上開交通違規應繳納之最低裁罰金額49,500
      元（依違反道路交通管理事件統一裁罰基準表之規定，駕
      駛人違反處罰條例第35條第1 項第1 款之規定，其吐氣所
      含酒精濃度超過每公升0. 55 毫克以上者，小型車之最低
      罰鍰為49,500元），然衡諸上開第1 至3 點說明，原處分
      機關僅能在9,500 元（即49 ,500 元－40,000元＝9,500
      元）之範圍內，對異議人科處罰鍰。是原處分機關再對異
      議人裁處罰鍰49,500元，自有未洽。
  (二)吊扣駕駛執照及道路交通安全講習部分：
    吊扣駕駛執照及道路交通安全講習為罰鍰以外之其他種類之
    行政罰，兼具維護公共秩序之作用，且此與異議人所書立悔
    過書、接受法治教育尚有不同之處，為達行政目的，衡諸行
    政罰法第26條第1 項但書規定及前揭第三點說明，原處分機
    關仍得予以裁處。又異議人違規當時係酒後駕駛自小客車即
    普通小型車，且經測試檢定酒精濃度超過規定標準，因而肇
    事致人受傷，則原處分機關依道路交通管理處罰條例第35條
    第1 項第1 款、第24條第1 項第2 款規定，對異議人裁處吊
    扣（小型車普通）駕駛執照24個月，並應參加道路交通安全
    講習，經核與法相符，並無違誤。又道路交通管理處罰條例
    第68條之規定固於99年5 月5 日修正公布，然施行日期另由
    行政院以命令定之，目前尚未施行，併予敘明。
五、綜上所述，原處分機關對異議人裁處吊扣（小型車普通）駕
    駛執照24個月，並應接受道路交通安全講習部分，固依法有
    據。然原處分機關對異議人科處罰鍰49,500元部分，既有上
    開未洽之處，則異議人本件聲明異議，為有理由，自應由本
    院將原處分予以撤銷，並依道路交通管理處罰條例第35條第
    1 項第1 款、第8 項、第24條第1 項第2 款，自為裁定如主
    文第2 項所示，以資適法。
據上論斷，應依道路交通案件處理辦法第20條前段，道路交通管
理處罰條例第35條第1 項第1 款、第8 項、第24條第1 項第2 款
，裁定如主文。
中    華    民    國    99    年    6     月    8     日
                  交通法庭  法  官  林永村
以上正本證明與原本無異。
如不服本裁定，應於收受送達後5 日內向本院提出抗告狀。
中    華    民    國    99    年    6     月    8     日
                            書記官  王珮樺

司法院資訊處製作；財團法人民間司法改革基金會備份。
